【裁判字號】    90,台上,6287
【裁判日期】    901017
【裁判案由】    盜匪
【裁判全文】
最高法院刑事判決                                九十年度台上字第六二八七號
    上 訴 人  台灣高等法院檢察署檢察官
    上訴人即
    被    告  甲○○
右上訴人等因被告盜匪案件，不服台灣高等法院中華民國九十年八月七日第二審判決
（九十年度上訴字第一六九四號，起訴案號：台灣板橋地方法院檢察署七十二年度偵
字第三四七五號），提起上訴，本院判決如左：
    主  文
原判決撤銷，發回台灣高等法院。
    理  由
本件原判決認定上訴人即被告甲○○經營建材生意，與被害人游景屘所經營之建築業
，自民國七十一年初起即有生意往來，雙方曾有財務糾紛，游景屘曾陸續自被告處購
買建材達貨款新台幣（下同）二百八、九十萬元左右，嗣游景屘以其所建築位於楊梅
鎮○○路之房屋二間價值一百四十五萬元過戶抵償，並以現金一百十一萬五千五百二
十四元及三十萬元之支票等支付被告以為償還。嗣被告生意失敗，違反票據法，經通
緝在案，經濟發生困難，於七十二年五月六日上午，被告曾委由其胞弟游茂江（經判
決無罪確定）至台北縣三重市○○街九三號游景屘之店內，向游景屘催討一筆票面金
額為二十萬元之支票貨款，被游景屘扣抵十二萬元後，由游景屘之妻游楊芳蘭簽發發
票日為七十二年五月六日、發票人為游景屘、付款人為台灣土地銀行三重分行、票面
金額八萬元之票據號碼為Ｂ0000000號支票一張予游茂江帶回，詎被告對於游
景屘在其經濟困難之際，竟被扣抵貨款一事甚為不滿，乃萌擄人勒贖之意圖，於七十
二年五月間之某日，在不詳地點，與經由其弟之介紹所認識之年籍不詳成年男子陳文
龍（綽號不良仔，未據起訴），共謀籌劃擄人勒贖之犯意聯絡，談妥後，於同年五月
二十三日上午十時許，推由陳文龍帶同有共同犯意聯絡之不詳姓名成年男子三人，共
乘一輛裕隆轎車（車號不詳），至新莊市○○路三四四號，游景屘承建之中港新城工
地守候，俟游景屘駕車到工地，下車巡視工地時，一擁而上藉口談話，並持不詳型式
之疑似手槍二支（未扣案，有無殺傷力不明），強行將游景屘架擄上車，駛由新莊市
經新海橋、板橋市○○路轉雙十路，途經土城看守所，再行駛約三十分鐘至碧潭橋附
近，陳文龍即打電話通知被告到場，並將游景屘帶至附近墓地，被告於當日上午十一
時許到達，向游景屘要求一百萬元，游景屘稱並未欠甲○○錢，被告卻稱有欠彼錢，
不久因下雨，被告一行人又將游景屘強押進橋邊一間不知名之旅社內，對游景屘當面
恫稱：拿一百萬元還算便宜你，如果不拿出來報警察的話，我將你雙腿砍掉，我話說
到這裡，我通緝中不方便，由他們三人（指押游景屘上車之三名歹徒）代我處理便可
等語後，被告即攔車先行離去。陳文龍等一夥共四人挾持游景屘變換休息場所，並脅
迫游景屘親自撥打電話催促游景屘之妻游楊芳蘭籌款贖人，途中行經中和市○○路萬
年大飯店、荒郊野外、台北市東門市場附近、金宮戲院、景平路附近一家不知名之旅
社等地，其間為催促游景屘付贖款，並向游景屘恐嚇稱：一百萬元非現金不可，如不
拿出來，我們會帶你去看風景，讓你試一試鹹澀的滋味，我們把你用槍打死，埋於此
地（荒郊野外），你子女永遠找不到等語。嗣於翌日（五月二十四日）上午八時許，
陳文龍等一行人又將游景屘押至土城市山上約二小時，下山後，並要游景屘打電話回
家詢問是否已籌足款，經得知尚未籌足，陳文龍等人要求游景屘將其身上之勞力士金
錶及項鍊抵償，只付現金四十萬元即可，又將游景屘押至台北市某旅社內，由陳文龍
一行人中之某人出外打電話聯絡取贖款事。而於同日內，陳文龍等一行人之某人，分
別於當日上午九時許、上午十一時許、下午一時許、下午三時許，打電話給游楊芳蘭
催促給付贖款，游楊芳蘭表示數目太大，無法籌足該款，經討價還價，贖款一度降為
七十萬元；嗣該打電話男子又向游楊芳蘭表示由游景屘身上之勞力士金錶及項鍊可作
價五十萬元抵付，餘再取現款四十萬元即可放人，並指示游楊芳蘭將勞士力金錶保證
書及四十萬元之現款以機車行車路線（由中興橋經華中橋至中和市轉彎）到莒光路天
立西藥房旁廣告欄，再依所貼示之字條送款至指定地點，交予「牛」姓男子，游楊芳
蘭即囑其子游象池依約騎車攜款前往未晤，迨警方依游楊芳蘭報案，循線懷疑被告、
游茂江兄弟主謀其事，並將游茂江逮捕歸案，陳文龍等人獲悉游茂江被捕，見事跡敗
露，陳文龍等人又將游景屘載至新店安坑山上木材集中場，對游景屘恫嚇說：事情到
此地步，你將金錶、項鍊給我們，我放你回去，你不可報警，如警察傳問，你不可將
事情牽涉到游茂江、被告二兄弟，且要告知警察你是外出遊玩，否則對你不利等語，
並將游景屘之勞力士金錶一只及項鍊一條取去後，始於同日（五月二十四日）晚上八
時許，拿現金五百元給游景屘坐車而將之釋回等情。因而維持第一審論處被告共同意
圖勒贖而擄人罪刑之判決，駁回被告在第二審之上訴，固非無見。
惟查：(一)、擄人勒贖罪，須行為人自始有使被害人以財物取贖人身之意思，如使被害
人交付財物，別有原因，為達其取得財物之目的，而剝奪被害人之自由者，除應成立
妨害自由罪或牽連犯其他罪名外，要無成立擄人勒贖罪之餘地。原判決事實欄雖記載
被告與陳文龍共謀籌劃擄人勒贖之犯意聯絡，談妥後，推由陳文龍帶同有共同犯意聯
絡之不詳姓名男子三人，共同強行架擄游景屘上車等情，並論以共同擄人勒贖罪。然
查原判決事實欄又記載陳文龍等四人擄走游景屘後，被告至現場向游景屘要求一百萬
元，游景屘堅稱並未欠被告錢，被告卻稱有欠彼錢等情，亦即認被告係向游景屘討債
。足見原判決上開事實欄之記載前後矛盾，已有可議。究竟實情如何﹖被告等如係擄
人勒贖，何以於擄走被害人後，與被害人相識之被告要短暫出面要錢而洩露身分﹖是
否係擄人討債﹖被害人之妻游楊芳蘭於原審稱：「我一接到電話（指勒贖電話），我
就知道是游茂江這邊的人」（見原審卷第四十八頁），游楊芳蘭為何接到電話就知係
何方人士所打之電話﹖該電話是否表明係討債﹖原審就上開重要事項，未為詳查說明
，亦有未合。(二)、依原判決事實之記載，陳文龍等四人係於被告離開後，始要求被害
人以勞力士金錶及項鍊抵付五十萬元，並於知悉游茂江被捕後，將金錶及項鍊取走。
而被告始終否認知悉陳文龍等人取走金錶及項鍊之犯行（見第一審卷第四十四頁，原
審卷第四十六、五十九頁），原判決認被告就此部分之犯行，亦應負共同正犯刑責，
惟未說明其憑以認定之證據與理由，自有違誤。(三)、原判決認被害人被取走之財物為
勞力士金錶一只、項鍊一條，但被害人於第一審則稱其共被取走勞力士錶一只、三兩
重金項鍊一條、金戒指二只、現金三、四千元等語（見第一審卷第六十七頁），究竟
實情為何﹖原審未詳查釐清，遽行判決，難謂適法。檢察官及被告上訴意旨指摘原判
決違背法令，尚非全無理由，應認有發回更審之原因。
據上論結，應依刑事訴訟法第三百九十七條、第四百零一條，判決如主文。
中      華      民      國     九十     年      十      月     十七     日
                              最高法院刑事第八庭
                                  審判長法官  張  信  雄
                                        法官  賴  忠  星
                                        法官  張  清  埤
                                        法官  陳  世  雄
                                        法官  蕭  仰  歸
      右正本證明與原本無異
                                              書  記  官
中      華      民      國     九十     年      十      月    二十四    日


司法院資訊處製作；財團法人民間司法改革基金會備份。
